臺灣高等法院民事判決　　　　　　　　　 95年度上字第903號
上　訴　人　乙○○（民國90年2月8日生）
　　　　　　　　　　　　2樓之1
法定代理人　甲○○
　　　　　　　　　　　　2樓之1
　　　　　　戊○○
　　　　　　　　　　　　2樓之1
訴訟代理人　孫志堅律師
複 代理 人　丙○○
被 上訴 人　丁○○
訴訟代理人　景熙焱律師
上列當事人間請求損害賠償事件，上訴人對於中華民國95年 9月
7日臺灣士林地方法院94年度訴字第558號第一審判決提起上訴，
經本院於96年11月6日言詞辯論終結，判決如下：
    主      文
上訴駁回。
第二審訴訟費用由上訴人負擔。
    事實及理由
一、本件上訴人聲明求為判決：(一)原判決關於駁回上訴人後開第
    (二)項之訴部分及該部分假執行之宣告均廢棄。(二)被上訴人應
    再給付上訴人新台幣（下同）302萬4,223元及自民國（下同
    ）94年 7月13日起，至清償日止，按年息5%計算之利息。(三)
    願供擔保請准宣告假執行。
    被上訴人聲明求為判決：(一)上訴駁回。(二)如受不利判決，願
    預供擔保，請准宣告免為假執行。
二、上訴人起訴主張：原審共同原告甲○○於92年6月15日上午7
    時45分許，駕駛車牌號碼 7C-7029號自用小客車，內載配偶
    即原審共同原告戊○○及伊，沿臺北市○○區○○路由北往
    南方向，行經臺北市○○○路 ○段路口停等紅綠燈之際，適
    被上訴人駕駛車號 IL-8352號自用小客車，由南京東路東往
    西方向行經該路口，疏未注意遵守時速限制50公里，竟以60
    餘公里之時速超速前行，且未注意車前狀況並隨時採取必要
    之安全措施，因而失控撞擊甲○○所駕駛車輛之左側，致伊
    受有頭部挫傷，經檢查後發現腦波異常放電，造成學習困難
    、影響語言能力等障礙，因而支出醫療費用、生活上必要費
    用及受有非財產上之損害等情，爰依據民法第184條第1項前
    段、第193條第1項及第195條第1項前段之規定，求為命被上
    訴人應給付上訴人927萬7,688元（含(1)已支出之醫療費 1萬
    4,148元；(2)預估將來須支出之醫療費91萬0,465元；(3)交通
    費支出 1萬9,040元；(4)服用營養品即小善存支出6,130元、
    中醫師食療諮詢費6,000元、預估2年調養期間之食療費用14
    萬4,000元；(5)看護費 217萬7,905元；(6)非財產上損害之慰
    藉金 600萬元）及法定遲延利息之判決【原審判命被上訴人
    給付上訴人5萬0,520元（含已支出之醫療費520元及慰藉金5
    萬元）本息；而駁回上訴人其餘之訴。被上訴人就其敗訴部
    分並未聲明不服，已告確定；上訴人則僅就其敗訴之其中30
    2萬4,223元（含(1)已支出之醫療費1萬3,628元；(2)預估將來
    須支出之醫療費91萬0,465元；(3)服用小善存費用6,130元、
    食療費14萬4,000元；(4)慰藉金195萬元）本息部分聲明不服
    ，提起上訴，其餘敗訴部分未據一併聲明不服，亦告確定。
    另原審共同原告甲○○、戊○○起訴部分，業經原審判決確
    定】。
    被上訴人則以：伊於上開時地，因閃避由台北市○○○路由
    西往東下橋方向左轉之第三人車輛，不慎撞及正在路口停等
    紅綠燈之甲○○所駕駛之車輛，致該車內之上訴人受有頭部
    挫傷，惟上訴人並不能證明其係因系爭車禍事故而造成腦波
    異常放電、學習困難、影響語言能力等障礙，自不得請求伊
    賠償其因上開原因所支出之醫療費、看護費、交通費及營養
    費；又伊收入有限，且有父母、妻兒尚待扶養，上訴人請求
    之慰藉金額實屬過高；又上訴人所搭乘車輛之駕駛人甲○○
    於上開時地，超過停等線停等紅綠燈，就系爭車禍事故之發
    生，亦與有過失等語，資為抗辯。
三、經查上訴人主張被上訴人於上開時地，駕駛車號 IL-8352號
    自用小客車，沿臺北市○○○路 ○段由東往西行駛，途經該
    路段與舊宗路口時，疏未注意遵守時速限制50公里，竟以60
    餘公里之時速超速前行，且未注意車前狀況並隨時採取必要
    之安全措施，因而失控撞擊原審共同原告甲○○所駕駛車號
    7C- 7029號自用小客車之左側，致該車內之伊受有頭部挫傷
    之事實，為被上訴人所不爭執，並有三軍總醫院附設民眾診
    療服務處診斷證明書可稽（見原審卷97頁）。雖被上訴人抗
    辯：上訴人所搭乘車輛之駕駛人甲○○超過停等線停等紅綠
    燈，就系爭車禍事故之發生，亦與有過失云云。惟查，事發
    當時舊宗路之交通標誌、標線尚未完全施設完成，而甲○○
    所駕駛之車輛係停等於南向紅綠燈之後方，並非停於交岔路
    口之「網線」禁停區內，距離南京東路 6段路口尚有13.6公
    尺，有系爭車禍現場圖及肇事現場照片附於臺灣士林地方法
    院檢察署93年度偵字第 936號偵查卷宗內足按（見外放影印
    偵查卷34、39頁）；至南京東路6段北側因拓寬而增設1車道
    ，致須退縮繪設舊宗路 1段之停止線，係於車禍發生後之92
    年7月23 日始施設完成，亦有臺北市政府新建工程處於臺北
    市議會第9屆第3次大會提供予陳孋輝議員之參考資料可稽（
    見原審卷 305頁）；此外，被上訴人復不能舉證證明上訴人
    所搭乘由甲○○駕駛之車輛係在不當處所停等紅燈，是被上
    訴人抗辯上訴人之使用人甲○○就系爭車禍事故與有過失云
    云，自不足取。
四、按當事人主張有利於己之事實者，就其事實有舉證之責任，
    民事訴訟法第 277條前段定有明文。上訴人雖另主張伊因系
    爭車禍事故頭部遭撞擊，而有腦波異常放電或癲癇症狀，造
    成學習困難、影響語言能力等障礙云云。惟既為被上訴人所
    否認；復查：
    (一)上訴人於92年 6月15日車禍發生當日至國防大學國防醫學
      院三軍總醫院（下稱三軍總醫院）急診，經診斷為頭痛（
      頭部挫傷），於接受保守治療約43分鐘後離院，有三軍總
      醫院622555號診斷證明書可稽（見原審卷97頁）。
    (二)雖三軍總醫院曾於92年11月25日出具0000000000號診斷證
      明書，內載：「病患（指上訴人）於92年 6月15日因頭部
      挫傷導致頭痛至本院急診，之後出現學習障礙及注意力不
      集中，於92年6月24日及92年11月6日追蹤腦波皆疑似有腦
      部功能障礙之腦波」，並診斷為「頭部創傷後導致學習障
      礙與注意力不集中」云云（見原審卷99頁）；而該院精神
      醫學部心理衡鑑會診及報告單亦記載：「…92年 6月車禍
      ，頭部右側受撞擊，無傷口，意識清楚，出現手麻及頭痛
      等現象，經診斷為腦部挫傷，CT scan正常，但92年7月及
      11 月EEG追蹤檢查發現異常，為明顯頭部撞擊後呈現之整
      體慢波現象，且 2次檢查結果顯示腦波改善不如預期…」
      云云（見原審卷57頁）。惟經原審刑事庭函請三軍總醫院
      查復：「…三(一)丁員（指上訴人）於車禍前，因熱痙攣至
      本院檢查，有疑似癲癇波及發作後之慢波，92年 6月15日
      因車禍導致頭痛、手麻至本院急診，症狀緩解後返家，92
      年 6月19日至小兒科門診，並安排腦波檢查，檢查結果仍
      有疑似慢波，但無法斷定為嗜睡波或功能異常波抑或正常
      腦波；之後92年11月 6日腦部核磁共振精密腦結構掃瞄檢
      查，但無異常發現；最近於93年10月22日，接受清醒腦波
      、背景波檢查為正常，過度換氣下出現疑似癲癇波，但此
      結果並無法直接證實與車禍事件之相關。(二)另於92年12月
      3日及93年 1月28日，其曾於本院精神科門診，並於93年1
      月2日實施神經心理測驗，結果顯示其整體智商為119，屬
      於中上智力程度…整體測驗結果，並無直接證據顯示其目
      前之神經心理狀態與車禍事件明顯有關」，有該院93年11
      月 2日集逵字第0930021727號函足按（見本院卷55、56頁
      ）。足見上訴人於系爭車禍事故前，即因熱痙攣經腦波檢
      查有疑似癲癇波之情況，而車禍事故發生後所測得之異常
      腦波及神經心理狀態，均無直接證據顯示與系爭車禍事故
      有關。
    (三)復經原審再函請三軍總醫院查復：「二(一)1.關於腦波異常
      方面：(1)丁童（指上訴人）於91年6月6日到院時之診斷為
      熱性痙攣，該病症於當時並不能診斷為癲癇…(2)丁童於91
      年 6月28日之腦波，在睡眠腦波有高電位的銳慢波，當時
      建議此異常波疑似熱痙攣發作後之腦波，但此結果無法排
      除癲癇之可能性…(4)由於丁童於車禍後仍有數次（本院記
      錄94年6月3日、94年6月9日）熱性痙攣發作，核磁共振造
      影檢查，顯示腦部無明顯器質性病變；許多神經系統病患
      歸類為原因不明或隱因性，目前仍無法進一步確定病因，
      亦無法明確判斷與92年（誤載為94年） 6月15日車禍有此
      關聯性。…(6)丁童最後 1次熱性痙攣發作在94年6月9日，
      由於已有 5次熱性痙攣發作合併腦波異常，罹患癲癇的機
      率相對增高…(7)腦波異常不一定是癲癇，…臨床資料無法
      認定係因車禍外力撞擊引起…2.關於學習障礙方面：(1)丁
      童心理衡鑑報告所載『為明顯頭部撞擊後呈現之整體慢波
      現象』係基於丁童家長之描述，作為資料收集陳述，非為
      診斷後所為之鑑別。(2)該報告並無法作成丁童因車禍導致
      影響其學習能力之結論」，亦有該院95年 5月23日集逵字
      第0950008286號函可稽（見原審卷261至263頁）。益見上
      訴人於系爭車禍事故發生前，即已因熱痙攣而經檢查測得
      異常腦波，無法排除癲癇之可能性；而上訴人於車禍發生
      後之腦波異常，亦無法認定係因系爭車禍受外力撞擊所引
      起，且亦無法認定上訴人係因系爭車禍導致學習困難或障
      礙。
    (四)雖上訴人又提出其於94年 8月30日在國立臺灣大學醫學院
      附設醫院（下稱臺大醫院）接受腦波檢查之報告，記載：
      「Conclusion: Abnormal  EEG  records  in terms  of
      generalized epileptiform（清醒狀態檢測下，紀錄到不
      正常的癲癇波）」（見原審卷159、173頁）。惟經本院檢
      附三軍總醫院病歷及相關檢查報告及臺大醫院病歷等資料
      ，囑託臺大醫院鑑定結果認為：「(一)病童乙○○於92年 6
      月15日車禍前曾因熱性痙攣至三軍總醫院接受腦波檢查，
      報告顯示有高幅銳慢波；車禍後於92年 6月24日至該院安
      排腦波檢查，結果有疑似慢波、過度換氣時則有疑似高幅
      銳波；94年 6月10日之腦波檢查顯示有疑似全發性放電波
      及高幅慢波；94年 8月30日於本院之腦波檢查報告顯有清
      醒時有異常的全發生放電波。(二)導致腦波異常的原因很多
      ，各種先天或後天因素都可能導致腦波異常，由臨床資料
      顯示，丁童在車禍前即有熱性痙攣病史，且合併腦波異常
      ，之後亦發生多次熱性痙攣，94年 8月13日於本院之腦部
      核磁共振檢查顯示並無器質性腦病變，故由臨床資料與腦
      波異常情形並無法判斷丁童之腦波異常為本身熱性痙攣疾
      病所致，抑或車禍所導致，此兩者皆有可能是原因之一」
      ，有該院96年 8月16日校附醫必字第0960002010號函足按
      （見本院卷 118頁）。仍無法認定上訴人之腦波異常確係
      因系爭車禍事故所導致。
    (五)依上所述，上訴人既不能證明其係因系爭車禍事故，導致
      腦波異常放電或癲癇等症狀，並造成學習困難及語言能力
      障礙，是其所為此部分事實之主張，即屬難予憑取。
五、復按因故意或過失，不法侵害他人之權利者，負損害賠償責
    任；又不法侵害他人之身體、健康、名譽、自由、信用、隱
    私、貞操、或不法侵害其他人格法益而情節重大者，被害人
    雖非財產上之損害，亦得請求賠償相當之金額，民法第 184
    條第1項前段、第 195條第1項前段分別定有明文；惟損害賠
    償之債，以有損害之發生及有責任原因之事實，並二者之間
    ，有相當因果關係為成立要件，故原告所主張損害賠償之債
    ，如不合於此項成立要件者，即難謂有損害賠償請求權存在
    （最高法院48年臺上字第 481號判例參照）。本件被上訴人
    因上開過失侵權行為，致上訴人受有頭部挫傷，已如前述，
    則上訴人就其因該頭部挫傷所受損害部分，自得請求被上訴
    人賠償；惟上訴人就其因腦波異常、癲癇及學習障礙所受損
    害部分，既不能證明與系爭車禍事故間具有相當因果關係，
    則其併請求被上訴人賠償該部分損害，即乏所據。茲就上訴
    人之各項損害賠償請求，逐項審究如下：
    (一)已支出之醫療費用部分：
      上訴人主張伊因系爭車禍事故受傷，已支出醫療費用 1萬
      4,148元乙節， 固據其提出三軍總醫院醫療費用收據為證
      （見原審附民卷55至59頁及原審卷67至73頁）。惟經核上
      開收據，除其中92年6月15日、同年6月19日及同年7月3日
      所支出之醫療費用合計 520元（見原審附民卷59頁），業
      經原審判准外；其餘合計1萬3,628元醫療費用之支出，距
      系爭車禍事故發生後，已有 4個月餘，而上訴人復不能證
      明其係為治療因系爭車禍所受頭部挫傷而支出上開醫療費
      用，自難認係因被上訴人不法侵害所生必要醫療費用，是
      上訴人請求被上訴人再給付該其餘部分醫療費用1萬3,628
      元，自屬無據。
    (二)預估將來尚須支出之醫療費用、服用小善存及食療費用部
      分：
      上訴人雖主張伊聽從醫師建議，自92年10月29日起，至94
      年7月2日止，每日服用一錠小善存，共計支出 6,130元；
      又為治療癲癇及學習障礙，預估未來尚須支出醫療費用91
      萬0,465元； 又為避免癲癇病症發作，改善體質，未來須
      支出中醫師食療費用 14萬4,000元云云。惟查上開費用並
      非為治療上訴人因系爭車禍事故所受之頭部挫傷；而上訴
      人之癲癇或學習障礙症狀，復不能證明確係因系爭車禍事
      故所致，已如前述，是上訴人請求被上訴人再給付該部分
      費用 106萬0,595元（其計算式為： 910,465元+6,130元+
      144,000元=1,060,595元），亦屬無據。
    (三)慰藉金部分：
      查上訴人因系爭車禍事故受有頭部挫傷，在身體上及精神
      上自必感受痛苦，自得請求被上訴人賠償慰藉金。爰斟酌
      上訴人於系爭車禍事故發生當時，甫滿 2歲，及其所受傷
      勢，以及被上訴人係空中大學畢業，受聘台北市私立金甌
      女子高級中學擔任幹事，93年度全年所得總額為177萬4,1
      80元，財產總額為68萬4,490元（見原審卷176頁及本院卷
      144、146頁）等一切情狀後，認原審判命被上訴人應賠償
      上訴人慰藉金額 5萬元，尚屬相當。是上訴人請求被上訴
      人再給付慰藉金 195萬元，亦屬無據。
六、綜上所述，上訴人本於民法第184條第1項前段、第193條第1
    項及第195條第1項前段之規定，請求被上訴人再給付 302萬
    4,223元及自94年7月13日起，至清償日止，按年息5%計算之
    利息部分，自屬不應准許。從而原審就上開部分所為上訴人
    敗訴之判決，並無不合。上訴論旨仍執前詞指摘原判決此部
    分不當，求予廢棄改判，為無理由，應予駁回。
七、至兩造其餘之攻擊或防禦方法及未經援用之證據，經本院斟
    酌後，認為均不足以影響本判決之結果，自無逐一詳予論駁
    之必要，併此敘明。
八、據上論結，本件上訴為無理由，依民事訴訟法第449條第1項
    、第78條，判決如主文。
中　　華　　民　　國　　96　　年　　11　　月　　27　　日
                  民事第六庭
                      審判長 法  官 林鄉誠
                             法  官 許紋華
                             法  官 梁玉芬
正本係照原本作成。
如不服本判決，應於收受送達後20日內向本院提出上訴書狀，其
未表明上訴理由者，應於提出上訴後20日內向本院補提理由書狀
（均須按他造當事人之人數附繕本）上訴時應提出委任律師或具
有律師資格之人之委任狀；委任有律師資格者，另應附具律師資
格證書及釋明委任人與受任人有民事訴訟法第 466條之1第1項但
書或第2項（詳附註）所定關係之釋明文書影本。
中　　華　　民　　國　　96　　年　　11　　月　　29　　日
　　　　　　　　　　　　　　 書記官 常淑慧
附註：
民事訴訟法第466條之1（第1項、第2項）：
對於第二審判決上訴，上訴人應委任律師為訴訟代理人。但上訴
人或其他法定代理人具有律師資格者，不在此限。
上訴人之配偶、三親等內之血親、二親等內之姻親，或上訴人為
法人、中央或地方機關時，其所屬專任人員具有律師資格並經法
院認為適當者，亦得為第三審訴訟代理人。
